【裁判字號】    95,交聲,881
【裁判日期】    951113
【裁判案由】    聲明異議
【裁判全文】
臺灣彰化地方法院刑事裁定        95年度交聲字第876、881號
原處分機關  交通部公路總局臺中區監理所彰化監理站
異  議  人
即受處分人  甲○○
上列異議人因違反道路交通管理處罰條例案件，對於交通部公路
總局臺中區監理所彰化監理站中華民國95年8月31日所為之處分
（原處分案號：彰監四字第裁64—I00000000號、第裁64—I0000
0000號）聲明異議，本院裁定如下：
    主  文
原交通部公路總局臺中區監理所彰化監理站彰監四字第裁64—
I00000000號處分撤銷。
甲○○汽車駕駛人，駕駛執照逾有效期間仍駕車，處罰鍰新臺幣
壹仟捌佰元。
其餘異議駁回。
    理  由
一、聲明異議意旨略以：受處分人甲○○並未收到罰單，且罰單
    上無其簽名，不能證明違規事實係其所為，且上開交通部公
    路總局臺中區監理所彰化監理站彰監四字第裁64-I00000000
    號及第裁64-I00000000號2份裁決書，違規時間相同，但所
    載違規地點卻不同，又其非機車所有權人，為何受處分等語
    。
二、按行為後法律或自治條例有變更者，適用行政機關最初裁處
    時之法律或自治條例，但裁處前之法律或自治條例有利於受
    處罰者，適用最有利於受處罰者之規定，行政罰法第5條定
    有明文，經查：本件異議甲○○違反行政法上義務之行為時
    為民國95年4月26日，94年12月28日修正公布之道路交通管
    理處罰條例業於異議人行為後之95年7月1日施行，且本件違
    反行政法上義務行為所應適用之道路交通管理處罰條例第3
    條第8款、第22條第1項第7款、第48條第1項第2款、第63條
    第1項第1款等規定（詳見後述），修正前之規定並無較有利
    於異議人，是依上開規定，自應適用本件最初裁處時即95年
    8月31日交通部公路總局臺中區監理所彰化監理站裁決時有
    效施行之道路交通管理處罰條例第3條第8款、第22條第1項
    第7款、第48條第1項第2款、第63條第1項第1款等規定，先
    此敘明。次按道路交通管理處罰條例及道路交通安全規則所
    稱之「汽車」，依道路交通管理處罰條例第3條第8款及道路
    交通安全規則第2條第1項第1款規定，均包括「機器腳踏車
    」。又按，汽車行駛至交岔路口，其行進、轉彎，應遵守燈
    光號誌或交通指揮人員之指揮，遇有交通指揮人員指揮與燈
    光號誌並用時，以交通指揮人員之指揮為準，道路交通管理
    安全規則第102條第1項1款定有明文。違反者，依道路交通
    管理道路處罰條例第48條第1項第2款及第63條第1項規定處
    駕駛人新臺幣（下同）600元以上1,800元以下罰鍰，並記違
    規點數1點。末按，汽車駕駛人駕駛執照逾有效期間仍駕車
    ，處1,800元以上3,600元以下罰鍰，並禁止其駕駛，道路交
    通管理道路處罰條例第22條第1項第7款定有明文。
三、經查：
（一）本件異議人即受處分人甲○○於95年4月26日14時10分許
      ，駕駛車牌號碼TN1-577號輕型機車，在彰化縣花壇鄉○
      ○村○○路與三芬路口遇紅燈未依號誌指示停等，並為警
      攔停在彰員路一段702號前而當場舉發，惟因異議人拒絕
      提出證件，攔停之員警即依異議人之姓名「甲○○」連結
      公路電子閘門系統查詢，結果未查得異議人領有駕駛執照
      ，始以無照駕駛為由掣單舉發，事後查證得知異議人曾更
      改姓名，經以其改名前之姓名「李秋發」重新查詢，發現
      異議人應是持逾期之駕駛執照駕車等情，業經證人即當時
      執行勤務於彰化縣警察局彰化分局之警員蘇維營到庭結證
      明確，並有彰化警察局95年4月26日彰警交字第I00000000
      號、第I00000000號違反道路交通管理事件通知單2紙及證
      人庭提於攔停時拍攝之照片2張、公路監理電子閘門以證
      號查詢機車駕駛人之列印資料1紙附卷可憑。
（二）異議人於本院調查時固坦承其有於上開時、地為警攔停，
      然辯稱其並無遇紅燈未依號誌指示停等之未依號誌行駛行
      為云云，惟按交通警員掣單舉發違反道路交通管理處罰條
      例所列之違規事實，本質上為行政處分，係公務員基於職
      務上權力，依法就特定之具體事件所為具有公法上效果之
      單方行政行為，基於公務員為公法上行為具有公信力之原
      則，該行政處分當可被推定為真正，其據以依法處分之事
      實認定亦為真正無誤，本件異議人既未就執勤員警之舉發
      有誤提出相關證據，又查本件證人與異議人素不相識，並
      無宿怨，亦無仇隙，應無甘冒自身觸犯偽證罪之風險而設
      詞誣攀異議人之虞，本院經查亦無舉發員警捏造事實違法
      取締之不法情事，則執勤員警本其維護交通秩序、安全職
      責所為之舉發，自應受到合法、正確之推定。
（三）再按當場舉發者，應填記駕駛人或行為人姓名、性別、出
      生年月日、地址、身分證統一號碼及車主姓名、地址、車
      牌號碼、車輛種類；被查獲之駕駛人或行為人為受處分人
      時，應將該通知單填記後交付該行為人簽名或蓋章收受之
      ；拒絕簽章者，並記明其事由，視為已收受，道路交通管
      理處罰條例第11條第1項第1款前段定有明文。本件既屬員
      警當場掣單舉發案件，而受處分人拒絕簽章收受通知單，
      此經證人即當日執勤員警蘇維營證述在卷，並有上開通知
      單附卷可考，依照上述規定，本件通知單視為於95年4月
      26日當場經受處分人收受。否則，倘若違規人動輒以拒絕
      收受作為手段，故意規避應到案日期，勢將導致道路交通
      管理事件處理之困難，且對於當場簽章收受罰單之違規人
      而言，亦有不公。從而，受處分人拒絕簽收罰單在先，又
      以：未收到罰單云云為異議理由，實不可取。
（四）綜上，異議人既有駕駛上開機車遇紅燈未依號誌指示停等
      而未依號誌行駛之情事，裁決機關爰引道路交通管理處罰
      條例48條第1項第2款、第63條第1項第1款等規定科處罰鍰
      新臺幣1,800元，並記違規點數1點，於法並無違誤，此部
      分異議為無理由，應予駁回。
四、又道路交通管理處罰條例第25條規定：「汽車駕駛人，有下
    列情形之一者，處300元以上600元以下罰鍰，並責令補辦登
    記、補照、換照或禁止駕駛：一、姓名、出生年、月、日、
    住址，依法更改而不報請變更登記。二、駕駛執照遺失或損
    毀，不報請公路主管機關補發或依限期申請換發。三、駕駛
    汽車未隨身攜帶駕駛執照」。是依照該條所列舉各項違規之
    情形以觀，係駕駛人之駕駛執照有應補辦登記、補照、換照
    或未隨身攜帶駕駛執照而仍駕車之情形而言，亦即該駕駛執
    照仍在有效期間內之前提，是此與道路交通管理處罰條例第
    22條第1項第6款規定「持逾期之駕駛執照駕車者」，條文中
    並未如同第25條使用「隨身攜帶」而僅用「持」，且第22條
    第1項第6款規定嗣後修正為第22條第1項第7款，規定「駕駛
    執照逾有效期間仍駕車」之內容以觀，二者規範對象並不相
    同，一為未隨身攜帶有效之駕駛執照，一為駕駛執照逾期所
    規範之類型，亦即該條款係針對駕駛執照逾期之類型所為之
    處罰，至是否於駕駛時攜帶該逾期之駕駛執照，應非屬該條
    款規範之要件。本件異議人不否認其駕駛上開機車於前揭時
    地為警攔停稽查時未出示駕駛執照，且其原名為「李秋發」
    ，嗣更名為「甲○○」等情亦據異議人自承無訛，核與證人
    蘇維營之證述相符，且觀諸卷附證人蘇維營庭提之公路監理
    電子閘門以證號查詢機車駕駛人之列印資料1紙，則異議人
    駕駛車牌TN1-577號輕型機車於前揭時地為警攔停稽查時，
    客觀上應係「駕駛執照逾有效期間仍駕車」而非執勤員警舉
    發之「無照駕駛」，至為灼然。原處分機關逕自改依「道路
    交通管理處罰條例」第25條第1項第3款駕駛車輛未隨身攜帶
    駕駛執照規定裁罰，核與實際違規情形不符。本件聲明異議
    意旨未論及，惟原處分既有前揭可議，本院自無從維持而應
    予撤銷，另依道路交通管理處罰條例第22條第1項第7款之規
    定，諭知如主文第2項所示之罰鍰。
據上論斷，應依道路交通案件處理辦法第19條、第20條前段，裁
定如主文。
中    華    民    國    95    年    11    月    13    日
                  交通法庭    法  官  尚安雅
以上正本證明與原本無異。
如不服本裁定，應於送達後5日內向本院提出抗告狀（須附繕本
）。
中    華    民    國    95    年    11    月    15    日
                              書記官  廖建興


司法院資訊處製作；財團法人民間司法改革基金會備份。
